【裁判字號】    94,訴,250
【裁判日期】    951220
【裁判案由】    返還不當得利等
【裁判全文】
臺灣臺北地方法院民事判決               94年度訴字第250號
    原      告  甲○○
    訴訟代理人  羅聖乾律師
    被      告  乙○○
    訴訟代理人  陳佳瑤律師
                鄭凱鴻律師
                張香奚律師
上列當事人間請求返還不當得利等事件，本院於民國九十五年十
一月二十二日言詞辯論終結，判決如下：
    主  文
原告之訴駁回。
訴訟費用由原告負擔。
    事實及理由
壹、原告起訴主張：緣原告前曾將其所有門牌號碼台北市○○路
    ○段三八六號十一樓之九房屋借與被告使用，嗣於民國九十
    三年八月六日發現上開房屋，連同所坐落之土地所有權，竟
    遭被告之母訴外人李麗偽造文書，以買賣為由，於九十二年
    九月十八日移轉登記予被告，原告旋寄發律師函，請求被告
    將系爭房地所有權移轉登記返還原告，並將系爭房屋遷讓返
    還，然被告卻置之不理，俟原告對被告及其母李麗提起刑事
    偽造文書罪之告訴，經臺灣士林地方法院檢察署以九十三年
    度偵字第一０三０七號案件偵辦，被告於九十三年十二月十
    三日偵查庭時，自白其與原告間就系爭房地並無任何買賣之
    協議，其亦不知其母李麗將原告所有系爭房地所有權移轉登
    記予其之情節；且被告於其所提出之民事答辯狀（一）「答
    辯事實及理由」二（二），及民事答辯狀（二）壹「答辯部
    分」四中，亦自認系爭房地所有權買賣契約書之填載及辦理
    移轉登記時，被告本人均不在場，是填載於九十二年七月三
    十一日成立之系爭房地所有權買賣契約書上，買受人欄之簽
    章，即非被告本人所為，則被告與原告間就系爭房地之買賣
    契約，既未曾就買賣契約之價金及標的物之要素，即買賣契
    約必要之點，達成所謂買賣之協議，系爭房地所有權之買賣
    契約即難謂已成立。是被告與原告間就系爭房地所有權既未
    成立買賣契約，則其取得系爭房地所有權，即屬無法律上之
    原因，而被告受有利益，自應依民法第一百七十九條之規定
    返還不當得利，並依民法第四百七十條第二項規定返還系爭
    房屋等語。並聲明：「一、被告應將其所有坐落台北市○○
    區○○段三小段九地號（地目：建，面積：十二平方公尺，
    權利範圍：六二八一五分之二五二）、十一地號（地目：建
    ，面積：一二四平方公尺，權利範圍：六二八一五分之二五
    二）、十二地號（地目：建，面積：二五八平方公尺，權利
    範圍：六二八一五分之二五二）、二十五地號（地目：建，
    面積：三四九平方公尺，權利範圍：六二八一五分之二五二
    ）、二十三之一地號（地目：建，面積：三十平方公尺，權
    利範圍：六二八一五分之二五二）、二十九地號（地目：建
    ，面積：五十三平方公尺，權利範圍：六二八一五分之二五
    二）等土地，及上開土地之建物（門牌號碼：台北市○○區
    ○○路二段三八六號十一樓之九，建號：一七八，鋼筋混凝
    土造十二層樓房屋第十一層，面積：二十五點一九平方公尺
    ，附屬建物陽台面積：一點九七平方公尺）之所有權移轉登
    記予原告。二、被告應將坐落台北市○○區○○路二段三八
    六號十一樓之九房屋全部遷讓返還原告。」。
貳、被告則以：原告與被告之母即訴外人李麗於九十一年十二月
    二十三日訂婚，原告為使李麗生活穩定有保障，遂主動提出
    要將房屋贈與給李麗，並同意登記於被告名下，嗣原告於九
    十二年五月二日申請印鑑證明，並於同年七月三十一日偕同
    李麗一同前往稅捐稽徵處辦理申請過戶手續，並親自填寫土
    地買賣所有權移轉契約書上第一至九欄位（即土地坐落、地
    段、地號、地目、面積、權利範圍、買賣價款總金額、買受
    人或出賣人欄位）及建築改良物買賣所有權移轉契約書上第
    一至十欄位（即建號、門牌、基地坐落、面積、附屬建物、
    權利範圍、買賣價款總金額、買受人或出賣人），原告於填
    寫完上開資料後向李麗表示，其不清楚被告乙○○之年籍資
    料，故請李麗一併填寫原告及被告二人之年籍資料，李麗填
    寫後當場送件提出申請。嗣台北市稅捐稽政處於房屋過戶後
    ，於同年八月四日即通知原告土地移轉增值稅之情形，通知
    係寄至原告南港研究院路住所，原告將相關資料交予李麗，
    二人復又於同年九月十五日一同前往地政事務所辦理繳交所
    有權狀正本、增值稅單、房屋稅繳款書等資料，並完成申請
    手續。是系爭房地係原告贈與李麗，李麗再贈與並登記予被
    告，雖以買賣名義申辦所有權移轉登記，但其中隱藏有二贈
    與法律關係，依民法第八十七條第二項之規定，其所隱藏的
    真正贈與行為仍屬有效。則被告既係系爭房地之所有權人，
    則原告起訴主張依民法第一百七十九條及第四百七十條請求
    返還云云，自無理由等語，資為抗辯，並請求駁回原告之訴
    。
參、得心證之理由：本件原告主張其與被告就系爭房地所有權並
    未成立買賣契約，故被告無法律上原因取得系爭房地應返還
    ；被告則以系爭房地為原告贈與被告之母即訴外人李麗，訴
    外人李麗再轉贈與原告等語，資為抗辯，是本件之爭點，厥
    為被告取得系爭房地究竟有無法律上之原因？
一、查系爭房地之移轉登記，被告並未參與一情，為兩造所不爭
    執，故卷附台北市松山地政事務所土地、建築改良物逕為變
    更登記申請書或建築改良物買賣所有權移轉契約書中所載兩
    造間具有互為買賣房地之意思表示合致，自非真實；從而，
    兩造間並不存有買賣關係應堪確認；合先敘明。
二、次按，虛偽意思表示，隱藏他項法律行為者，適用關於該項
    法律行為之規定，民法第八十七條第二項定有明文；查系爭
    台北市松山地政事務所土地、建築改良物逕為變更登記申請
    書、建築改良物買賣所有權移轉契約書，其中第一項至第九
    項欄內資料均為原告填寫之事實，業經原告自認在卷（見本
    院九十四年二月十八日言詞辯論筆錄第二頁、同年三月十八
    日言詞辯論筆錄第二頁），而台北市松山地政事務所土地、
    建築改良物逕為變更登記申請書、建築改良物買賣所有權移
    轉契約書中一至九項欄位內，即分別有移轉登記之原因、土
    地標示及申請權利內容及附繳證件、建築物之標示等資料，
    則原告對於系爭房地將移轉登記於何人？基於何種原因而移
    轉登記，自難諉為不知；再參以證人丙○○亦到庭證稱，我
    的先生與原告在電話聊天，他轉述說，同學有勸過原告，如
    果原告跟訴外人李麗分手，錢收不回怎麼辦？原告說沒關係
    等語（見本院九十四年四月二十二日言詞辯論筆錄第五頁）
    ，亦足知原告對被告之母親即訴外人李麗，確有給予金錢供
    其使用之往來關係；從而，原告為將系爭房地贈與被告之母
    即訴外人李麗，乃依訴外人李麗之意思，將系爭房地逕移轉
    登記於被告名下之事實，自堪採信。被告取得系爭房地，係
    因原告與訴外人李麗間有贈與關係而取得，堪可認定。
三、綜上所述，被告取得系爭房地即有法律上之原因，從而，原
    告主張其填寫上開資料及拿印鑑證明給訴外人李麗，係因訴
    外人李麗買了法拍屋需要印鑑證明，後來法拍屋賣了，要伊
    幫她填寫登記申請書云云，自難採信。是原告起訴請求被告
    將系爭房地移轉登記返還原告，及遷讓房屋，為無理由，應
    予以駁回。
肆、本件判決之基礎已臻明確，兩造其餘攻擊防禦方法及舉證，
    核與判決無影響，毋庸一一論列，併此敘明。
伍、訴訟費用負擔之依據：民事訴訟法第七十八條。
中    華    民    國  九十五  年   十二   月   二十   日
                  民事第五庭    法  官  蔡世祺
以上正本係照原本作成。
如對本判決上訴，須於判決送達後二十日內向本院提出上訴狀。
中    華    民    國  九十五  年   十二   月   二十   日
                                書記官  黃媚鵑


司法院資訊處製作；財團法人民間司法改革基金會備份。
